【裁判字號】    91,上訴,1757
【裁判日期】    920107
【裁判案由】    偽造文書
【裁判全文】
臺灣高等法院臺中分院刑事判決                  九十一年度上訴字第一七五七號
    上  訴  人
    即  被  告  葉張秀嬌  女五.
    自  訴  人  甲○○  住台中.
                丙○○  住台中.
    兼 右一 人
    代 理   人  乙○○  住台.
右上訴人因偽造文書等案件，不服臺灣台中地方法院九十一年度自緝字第二二九號中
華民國九十一年九月六日第一審判決，提起上訴，本院判決如左：
    主  文
原判決撤銷。
葉張秀嬌連續行使偽造私文書，足以生損害於他人，處有期徒刑拾月。
    事  實
一、葉張秀嬌於民國八十三年七月十五日，在其台中縣大里市○○○路一二四號一樓
    住處招募互助會一會，期間自八十三年七月十五日起至八十四年十一月十五日止
    ，會首連同會員共十七名，每會金額新臺幣（下同）二萬元，每月十五日在其上
    開住處開標一次，底標一千二百元，利息前扣即採內標制。詎葉張秀嬌竟基於意
    圖為自己不法所有及冒標行使偽造私文書之概括犯意，向甲○○、乙○○、丙○○及其他如附表一所示等會員，偽稱其已招募多人參加，並虛列「周素嫣」、「
    陳隨玉」、「洪足」、「賴麗珠」等人均為互助會員，以取信甲○○、乙○○、
    丙○○及其他如附表一所示之會員，致甲○○、乙○○、丙○○及其他如附表一
    所示之會員不疑有他，均陷於錯誤，甲○○（以吳文賢名義參加）、乙○○、丙○○及其他活會會員均參加一會，各交付每會會款二萬元，葉張秀嬌於召集互助
    會之初，即以虛列互助會員方式，向各活會會員共詐得二十四萬元（連會首共十
    七會，扣除會首一會與虛列會員四會共五會後，尚有其他活會會員十二會，每會
    應繳二萬元，共計二十四萬元）。其後葉張秀嬌並利用會員彼此並非均熟識及部
    分會員因忙碌未到場競標之機會，連續：
    於八十三年八月十五日，在其上開住處，未經洪足同意，冒用洪足之名義，在
      紙張上偽填洪足之署押一枚及冒標利息一千八百元之標單後，並持以行使方式
      之詐術，於開標時以一千八百元之利息冒標該月開標之會款，而再向當時尚為
    活會之各該會員詐取會款，足以生損害於洪足及如附表一所示之活會會員（除
      編號五、七、十二、十七係葉張秀嬌以自己或虛列他人名義參加外），葉張秀
      嬌繼而向前開活會會員佯稱由洪足得標，致前開活會會員陷於錯誤，而先後如
      數交付扣除冒標會息後之會款，計詐得如附表二所示之會款共二十一萬八千四
      百元，而其所偽造之前開標單則於標會後隨即撕毀丟棄。
    於八十三年九月十五日，在其上開住處，未經周素嫣同意，冒用周素嫣之名義
      ，在紙張上偽填周素嫣之署押一枚及冒標利息二千二百五十元之標單後，並持
      以行使方式之詐術，於開標時以二千二百五十元之利息冒標該月開標之會款，
      而再向當時尚為活會之各該會員詐取會款，足以生損害於周素嫣及如附表一所
      示之活會會員（除編號七、十二、十五、十七係葉張秀嬌以自己或虛列他人名
      義參加外），葉張秀嬌繼而向前開活會會員佯稱由周素嫣得標，致前開活會會
      員陷於錯誤，而先後如數交付扣除冒標會息後之會款，計詐得如附表三所示之
      會款共二十一萬三千元，而其所偽造之前開標單則於標會後，隨即撕毀丟棄。
    於八十三年十月十五日，在其上開住處，未經賴麗珠同意，冒用賴麗珠之名義
      ，在紙張上偽填賴麗珠之署押一枚及冒標利息一千八百元之標單後，並持以行
      使方式之詐術，於開標時以一千八百元之利息冒標該月開標之會款，而再向當
      時尚為活會之各該會員詐取會款，足以生損害於賴麗珠及如附表一所示之活會
      會員（除編號五、十二、十五、十七係葉張秀嬌以自己或虛列他人名義參加外
      ），葉張秀嬌繼而向前開活會會員佯稱由賴麗珠得標，致前開活會會員陷於錯
      誤，而先後如數交付扣除冒標會息後之會款，計詐得如附表四所示之會款共二
      十一萬八千四百元，而其所偽造之前開標單則於標會後，隨即撕毀丟棄。
    於八十三年十一月十五日，在其上開住處，未經陳隨玉同意，冒用陳隨玉之名
      義，在紙張上偽填陳隨玉之署押一枚及冒標利息二千七百元之標單後，並持以
      行使方式之詐術，於開標時以二千七百元之利息冒標該月開標之會款，而再向
      當時尚為活會之各該會員詐取會款，足以生損害於陳隨玉及如附表一所示之活
      會會員（除編號五、七、十五、十七係葉張秀嬌以自己或虛列他人名義參加外
      ），葉張秀嬌繼而向前開活會會員佯稱由陳隨玉得標，致前開活會會員陷於錯
      誤，而先後如數交付扣除冒標會息後之會款，計詐得如附表五所示之會款共二
      十萬七千六百元，而其所偽造之前開標單則於標會後，隨即撕毀丟棄。
    於八十四年一月十五日，在其上開住處，未經甲○○同意，冒用甲○○之名義
      ，在紙張上偽填甲○○以「吳文賢」名義參加之署押一枚及冒標利息二千七百
      元之標單後，並持以行使方式之詐術，於開標時以四千一百元之利息冒標該月
      開標之會款，而再向當時尚為活會之各該會員詐取會款，足以生損害於甲○○
      及如附表一所示之活會會員（除編號五、七、十二、十五、十七係葉張秀嬌以
      自己或虛列他人名義參加與編號四曾清玉一會死會外），葉張秀嬌繼而向前開
      活會會員佯稱由甲○○得標，另向甲○○佯稱係由其他會員以四千一百元得標
      ，致甲○○及前開活會會員陷於錯誤，而先後如數交付扣除冒標會息後之會款
      ，計詐得如附表六所示之會款共十七萬四千九百元，而其所偽造之前開標單則
      於標會後，隨即撕毀丟棄。
    於八十四年二月十五日，在其上開住處，未經乙○○同意，冒用乙○○之名義
      ，在紙張上偽填乙○○之署押一枚及冒標利息三千八百五十元之標單後，並持
      以行使方式之詐術，於開標時以三千八百五十元之利息冒標該月開標之會款，
      而再向當時尚為活會之各該會員詐取會款，足以生損害於乙○○及如附表一所
      示之活會會員（除編號五、七、十二、十五、十七係葉張秀嬌以自己或虛列他
      人名義參加與編號四曾清玉一會死會外），葉張秀嬌繼而向前開活會會員佯稱
      由乙○○得標，另向乙○○偽稱係會員「謝秀蘭」得標，致乙○○及前開活會
      會員陷於錯誤，而先後如數交付扣除冒標會息後之會款，計詐得如附表七所示
      之會款共十七萬七千六百五十元，而其所偽造之前開標單則於標會後，隨即撕
      毀丟棄。葉張秀嬌嗣於八十四年四、五月間見已無法收拾局面，乃宣告倒會，
      逃逸無蹤，甲○○、乙○○、丙○○及其他活會會員始悉受騙。
二、案經自訴人甲○○、乙○○、丙○○提起自訴。
    理  由
一、訊據上訴人即被告葉張秀嬌（以下簡稱被告）於本院審理時對於右揭事實，除矢
    口否認有虛列洪足、賴麗珠名義參加互助會，且未冒用乙○○名義標取會款，另
    伊是否有虛列陳隨玉名義參加互助及冒用陳隨玉名義標取會款花用，伊不清楚外
    ，其餘犯罪事實則均坦承不諱。
二、經查：
  （一）右揭事實，業據自訴人甲○○、自訴人兼代理人乙○○指訴綦詳，並經證人
        涂昭琴、陳超於原審審理時到庭證稱：被告確有冒用自訴人甲○○以「吳文
        賢」名義標會，並將所標得款項據為己有等語在卷（見原審九十一年度自緝
        字第二二九號卷第三十、三十一頁），另周素嫣、陳隨玉二人並未參加被告
        所召集之上開互助會，被告卻虛列其等名義參加，且冒用其等名義標會，向
        其他活會會員詐得會款等情，亦據（鄭）周素嫣於原審審理時、陳隨玉於本
        院調查時到庭證稱在卷（見同上原審自緝卷第九十四頁、本院九十一年十一
        月二十五日調查訊問筆錄），復有被告虛列其等二人名義參加之互助會單在
        卷可憑（見原審八十五年度自字第五四號卷第三、四頁），而被告對有虛列
        周素嫣名義參加互助會，及冒用周素嫣名義標會，並將標得會款供己花用等
        事實亦不否認，則被告應確有虛列「周素嫣」、「陳隨玉」二人名義參加互
        助會，並冒用其二人及自訴人甲○○以「吳文賢」之名義標會，向活會會員
        詐得會款乙事，至堪認定。是被告所辯：伊不清楚是否有虛列陳隨玉名義參
        加互助及冒用陳隨玉名義標取會款花用云云，自不足採信。
  （二）又被告確有虛列「洪足」、「賴麗珠」二人名義參加互助會，亦據被告於原
        審通緝到案初訊時及於九十一年七月二十六日原審審理時坦承在卷（見同上
        原審自緝卷第八、九十四頁），並經自訴人等指訴在卷，且被告對於有冒用
        「洪足」、「賴麗珠」二人名義標會，向活會會員詐得會款花用等情，於原
        審審理及本院調查、審理時亦均坦承在卷，另該互助會單上亦列有「洪足」
        、「賴麗珠」二人名義參加互助會，亦有前揭互助會單可憑，參酌被告迄今
        無法提供其所稱該「洪足」、「賴麗珠」二人之詳細、年籍資料供本院查證
        ，是其嗣所辯稱：伊並未虛列「洪足」、「賴麗珠」二人名義參加互助會云
        云，顯為事後避重就輕，卸責之詞，不足為採。其確有虛列「洪足」、「賴
        麗珠」二人名義參加互助會，並冒用其二人之名義標會，詐得會款等事實，
        亦堪以認定。
  （三）另被告亦有冒用自訴人乙○○名義，偽填三千八百五十元利息之標單標會，
        得標後，卻向自訴人兼代理人乙○○偽稱係會員「謝秀蘭」得標，並向乙○○收取會款等情，亦據被告於原審審理時坦承在卷（見同上原審自緝卷第九
        十六頁），並經自訴人兼代理人乙○○指訴明確，則被告嗣所辯稱：伊並未
        冒用乙○○名義標會云云，亦為事後卸責之詞，不足採信。被告另有冒用乙○○標會，以詐取會款，同堪認定。
  （四）再按刑法第二百十條之偽造私文書罪，係以無制作權人而捏造他人名義制作
        該文書為構成要件，如行為人對於此種文書本有制作權，縱令其制作之內容
        虛偽，亦難論以該條之罪。查我國民間互助會，係由會首招募會員參加而成
        立，通常由會首制作會單，記載會員姓名及相關事項，交由各會員收執以為
        憑證，會單上所列會員姓名，並非會員之署押，故會首在其有權制作之會單
        上虛列他人姓名為會員，乃屬內容不實，並非冒用他人名義制作會單（參最
        高法院八十四年度台上字第六五一六號）。是本件被告如上所述，於召集互
        助會之初，雖有虛列部分會員名義，惟依上開判決意旨說明，並不構成偽造
        私文書之犯行。然觀被告於召集互助會之初，即虛列「「周素嫣」、「陳隨
        玉」、「洪足」、「賴麗珠」等四人名義於互助會單上，並自第二會起，即
        陸續冒用該四人及其他會員之名義標取會款，且其時間緊接，顯見被告於召
        集互助會之始，於主觀上顯有不法之所有意圖，並於客觀上施用詐術虛列上
        開會員名義方式，取信於其他活會會員，致其等陷於錯誤，並交付第一期會
        款二萬元之詐欺犯行甚明。
  （五）末按一般民間互助會競標係由參與者以標單簽寫會員姓名、標息，而以所寫
        標息最高者為得標，是標單係屬在紙上書寫之文字而依習慣及約定足以為表
        示一定用意之證明，依刑法第二百二十條規定視為準文書（參最高法院七十
        四年度台上字第五六一二號判決）。是被告偽造標單持以行使，冒標會款，
        而使各該次尚為活會之各會員陷於錯誤而詐取會款 (死會會員則不論何人得
        標均有繳納會款義務，不生陷於錯誤而為意思決定情形，是此部份不成立詐
        欺罪責)，亦足生損害於各該活會之會員。
  （六）綜上所述，被告上開所辯，顯為卸責之詞，不足憑採。本件事證明確，被告
        涉犯詐欺取財、行使偽造私文書等犯行，堪以認定。
三、查被告上開虛列會員名義，向其他會員詐取第一會會款；及冒用會員名義標會詐
    取會款，核其所為，係犯刑法第二百十六條、第二百二十條第一項、第二百十條
    之行使偽造私文書罪及同法第三百三十九條第一項之詐欺取財罪。其偽造署押之
    行為係偽造私文書之部分行為；又偽造私文書後復持以行使，偽造之低度行為應
    為行使之高度行為所吸收，均不另論罪。被告虛列會員名義，向其他會員騙取第
    一會會款，及於互助會開標時，偽造標單並持以行使，向當時尚為活會之各該會
    員詐取會款，就各該次虛列會員名義詐取第一會會款及偽造標單冒標會款，各係
    以一接續詐欺行為，向當時尚為活會之各該會員詐欺會款，侵害多數財產法益，
    就各該次詐欺犯行，係一行為觸犯數罪名，為同種想像競合犯，應從一重處斷。
    再被告所為前開數詐欺取財及行使偽造私文書之行為，均時間緊接，各觸犯構成
    要件相同之罪名，顯各係基於概括之犯意反覆為之，為連續犯，均依刑法第五十
    六條之規定以一罪論，並各加重其刑。再被告所犯上開二罪，有方法、結果之牽
    連關係，為牽連犯，亦應依刑法第五十五條規定，從一重論以連續行使偽造私文
    書罪處斷。原審以本案事證明確，對被告予以論罪科刑，固非無見。然（一）原
    審判決就被告第一次以虛列會員名義方式，向其他會員騙取第一會會款之犯行，
    於事實及理由欄內，均未明確加以認定載明，自有不當。（二）另自訴人丙○○
    就被告所召集之上開互助會，僅參加一會，此據自訴人兼代理人乙○○及被告於
    本院調查、審理時敘明，並有上開互助會單在卷可稽，原審於事實欄內卻載為丙○○參加二會，亦有違誤。（三）原審就被告冒用會員名義，每次向活會會員所
    標取詐得之會款金額，均未明確加以載明，同有違失。被告上訴意旨雖執陳詞，
    否認部分犯行，雖不足取，惟原審判決既有前開可議之處，即屬無可維持，應由
    本院予以撤銷改判。爰審酌被告犯罪之動機係因其曾向人傑建設股份有限公司買
    受「元百圓滿」預售屋，因違約遭沒收九十餘萬元款項，致鋌而走險觸犯本罪行
    ，此節亦據自訴人乙○○證實在卷，並有房屋預定買賣契約書及繳款資料均影本
    在卷可查，衡情尚有可原、及其犯罪目的、手段、詐得巨額會款，被害會員頗眾
    ，所生危害鉅大、犯罪後猶否認部分犯行，且迄今僅與自訴人甲○○達成民事和
    解等一切情狀，量處如主文所示之刑，以資懲儆。至前開偽造之標單均已撕毀丟
    棄，業已滅失，亦據被告供明在卷，則該偽造之標單及其上偽造之署押，爰不併
    予宣告沒收，附此敘明。
四、據上論斷，應依刑事訴訟法第三百四十三條、第三百六十九條第一項前段、第三
    百六十四條、第二百九十九條第一項前段，刑法第五十六條、第二百十六條、第
    二百十條、第二百二十條第一項、第三百三十九條第一項、第五十五條，罰金罰
    鍰提高標準條例第一條前段判決如主文。
中      華      民      國      九十二  年      一      月      七      日
                                臺灣高等法院臺中分院刑事第八庭
                                      審判長法  官  羅  得  村
                                            法  官  劉  榮  服
                                            法  官  黃  文  進
右正本證明與原本無異。
如不服本判決應於收受送達後十日內向本院提出上訴書狀，其未敘述上訴之理由者並
得於提起上訴後十日內向本院補提理由書（均須按他造當事人之人數附繕本）。
                                            書記官  許  麗  花
中      華      民      國      九十二  年      一      月      八      日
附錄論罪科刑條文：
刑法第二百十條：
偽造、變造私文書，足以生損害於公眾或他人者，處五年以下有期徒刑。
刑法第二百十六條：
行使第二百十條至第二百十五條之文書者，依偽造、變造文書或登載不實事項或使登
載不實事項之規定處斷。
刑法第二百二十條第一項：
在紙上或物品上之文字、符號、圖畫、照相，依習慣或特約，足以為表示其用意之證
明者，關於本章及本章以外各罪，以文書論。
刑法第三百三十九條第一項：
意圖為自己或第三人不法之所有，以詐術使人將本人或第三人之物交付者，處五年以
下有期徒刑、拘役或科或併科一千元以下罰金。
附表一：
編號      會員名單          備註
一        許籌文
二        乙○○
三        丙○○
四        曾清玉
五        周素嫣            虛列會員
六        洪世明
七        賴麗珠            虛列會員
八        涂昭琴
九        吳文賢           即自訴人甲○○
十        謝秀蘭
十一      郭明哲
十二      陳隨玉            虛列會員
十三      吳紹勳
十四      曾愛華
十五      洪足              虛列會員
十六      陳肇慶
十七      張秀嬌           即被告會首本人
附表二：
      被告冒標所詐取金額之計算方式及總額（新臺幣元）：
      【12Ⅹ（00000－0000）】=218400
      被告以虛列洪足名義冒標時係第二會，標息為一千八百元，真正活會會員尚有
      十二名（十七會扣除被告會首一會與虛列會員四會後，剩十二會），應於當次
      會各繳納一萬八千二百元，合計二十一萬八千四百元。
附表三：
      被告冒標所詐取金額之計算方式及總額（新臺幣元）：
      【12Ⅹ（00000－0000）】=213000
      被告以虛列周素嫣名義冒標時係第三會，標息為二千二百五十元，真正活會會
      員尚有十二名（十七會扣除被告會首一會與虛列會員四會後，剩十二會），應
      於當次會各繳納一萬七千七百五十元，合計二十一萬三千元。
附表四：
      被告冒標所詐取金額之計算方式及總額（新臺幣元）：
      【12Ⅹ（00000－0000）】=218400
      被告以虛列賴麗珠名義冒標時係第四會，標息為一千八百元，真正活會會員尚
      有十二名（十七會扣除被告會首一會與虛列會員四會後，剩十二會），應於當
      次會各繳納一萬八千二百元，合計二十一萬八千四百元。
附表五：
      被告冒標所詐取金額之計算方式及總額（新臺幣元）：
      【12Ⅹ（00000－0000）】=207600
      被告以虛列陳隨玉名義冒標時係第五會，標息為二千七百元，真正活會會員（
      含陳隨玉）尚有十二名（十七會扣除被告會首一會與虛列會員四會後，剩十二
      會），應於當次會各繳納一萬七千三百元，合計二十萬七千六百元
附表六：
      被告冒標所詐取金額之計算方式及總額（新臺幣元）：
      【11Ⅹ（00000－0000）】=174900
      被告偽填甲○○以「吳文賢」名義冒標時係第七會，標息為四千一百元，真正
      活會會員（含甲○○）尚有十一名（十七會扣除被告會首一會與虛列會員四會
      與死會曾清玉一會後，剩十一會），應於當次會各繳納一萬五千九百元，合計
      十七萬四千九百元。
附表七：
      被告冒標所詐取金額之計算方式及總額（新臺幣元）：
      【11Ⅹ（00000－0000）】=177650
      被告以乙○○名義冒標時係第八會，標息為三千八百五十元，真正活會會員（
      含乙○○）尚有十一名（十七會扣除被告會首一會與虛列會員四會與死會曾清
      玉一會後，剩十一會），應於當次會各繳納一萬六千一百五十元，合計十七萬
      七千六百五十元。
                                                                        Ａ


司法院資訊處製作；財團法人民間司法改革基金會備份。
